臺灣高等法院臺中分院刑事判決　　　　　　　　九十二年度交上易字第一九四九號
　　上　訴　人　臺灣苗栗地方法院檢察署檢察官
　　上　訴　人
　　即　被　告　丁○○
右上訴人等因被告過失致死案件，不服臺灣苖栗地方法院九十一年度交訴字第二六號
中華民國九十二年八月二十九日第一審判決（起訴案號：臺灣苖栗地方法院檢察署九
十一年度偵字第一號），提起上訴，本院判決如左：
    主      文
原判決撤銷。
丁○○無罪。
    理      由
一、公訴意旨略以：丁○○於民國（下同）九十年九月十七日前之不詳日期，在其位
    在苗栗縣苑裡鎮田心里苗一三０甲線與南北二路路口旁之田地內，綁設四條繩子
    ，用以驅趕飛鳥，避免農作物遭鳥類破壞。而因其之田地座落在人、車往來頻繁
    之上述苗一三０甲線道路旁，本應注意並使其所綁設之上開四條繩子穩固、無斷
    落之虞，並應隨時巡視、防護，以避免因繩子脫落或斷裂造成往來人車之危險。
    又臺灣地區雖於九十年九月十六日，遭「納莉」颱風來襲，並造成臺灣地區大部
    分縣市於翌日即十七日停止上班、上課，然於九十年九月二十一日「納莉」颱風
    過境後，丁○○更應注意，並能注意前往上述田地巡視、察看前開四條繩子是否
    有受風力扯斷，以及時拆卸保護往來人車之安全。詎丁○○竟未注意及此，亦未
    前往巡視，恰有上述四條繩子中之一條斷裂，並隨風飄揚在苗栗縣苑裡鎮田心里
    苗一三０甲線與南北二路路口，適於九十年九月二十一日十九時三十分許，柳淑
    惠騎乘車牌號碼為ＶＲＢ—五二二號輕型機車行經該路段時，遭上揭斷裂之繩子
    打到，造成柳淑惠人、車倒地，並受有頭部外傷併顱內出血、心、肺衰竭等傷害
    ，經送醫後延至九十年九月二十八日不治死亡。因認丁○○涉有刑法第二百七十
        六條第一項之過失致死罪嫌等語。
二、按犯罪事實應依證據認定，無證據不得認定犯罪事實；又不能證明被告犯罪者，
    應諭知無罪之判決，刑事訴訟法第一百五十四條第二項、第三百零一條第一項分
    別定有明文。又犯罪事實之認定，應憑真實之證據，倘證據是否真實尚欠明確，
    自難以擬制推測之方法，為其判斷之基礎；而認定犯罪事實之證據係指足以認定
    被告確有犯罪行為之積極證據而言，該項證據自須適合於被告犯罪事實之認定，
    始得採為斷罪資料，最高法院五十三年臺上字第六五六號、二十九年上字第三一
    ０五號判例意旨參照。且刑事訴訟上證明之資料，無論其為直接或間接證據，均
    須達於通常一般之人均不致有所懷疑，而得確信其為真實之程度，始得據為有罪
    之認定，若其關於被告是否犯罪之證明未能達此程度，而有合理懷疑之存在，致
    使無從形成有罪之確信，根據「罪證有疑，利於被告」之證據法則，即不得遽為
    不利被告之認定，亦有最高法院七十六年度臺上字第四九八六號判例可稽。
三、本件公訴人認為上訴人即被告丁○○（下稱被告）涉有上開過失致死之罪嫌，無
    非以目擊證人甲○○先後於警訊及偵訊時到庭之證述，及相驗筆錄、相驗屍體證
    明書、驗斷書、道路交通事故調查報告表與被害人之診斷書等為論據。
四、訊據被告堅決否認上開過失致死之犯行，辯稱：伊有天天前往該處查看繩索，繩
    索何時斷裂伊並不知道，被害人應該不是被繩索打到，始倒地死亡，又所謂現場
    目擊證人甲○○證詞前後不一，尤其該證人稱被害人機車係被繩索掃到而倒地，
    被害人被機車壓住，繩索一端壓在被害人身體下，然由繩索綁在樹木一端算起至
    機車倒地位置距離共有二十點九公尺，而該繩索長度僅十六點四三公尺，又如何
    於掃到被害人機車後仍被壓在被害人身體下，可見證人甲○○之證詞顯不足採等
    語。經查：證人甲○○最初警詢時指稱：「當時我跟在她後面，約一百公尺左右
    ，因當時該地路邊花磚台上之樹木有綁一條繩子在空中飄著南邊，有打倒柳淑惠
    而跌倒」、「當時眼看前方時就看見一輛機車倒地後就起火花，跟著人跟車翻了
    二、三次才停下來，我到達她地方後就看見她，繩子在飛飄著，就打電話報警。
    」、「（當時她身上或車上有無著繩子或其他物？）沒有」、「她跌倒後人倒
    於何處？她當時腳部被機車壓著」；於檢察官偵訊時稱：「當時下班我慢慢的開
    車回去，死者超車後當日風速很大，田邊的繩子因風勢將死者機車絆倒，翻了幾
    圈後才停下來，我就立即報警處理，並將繩子收集一團放在旁邊」；嗣於原審九
    十一年四月三十日審訊經檢察官主詰問時結證稱；「（當天下班路線為何？）下
    班七點多，當天是颱風天，沒有路燈，我要回家，我走中苗六線，由東向西，我
    從三義往苑裡」、「（是否看到柳淑惠的肇事經過？）是的」、「（請詳細說明
    經過？）我當晚七點多要回家，我開大卡車慢慢的，她騎機車超越過我，在我前
    方一百公尺左右，她就跌倒，她的人和機車翻了二、三滾，地上有出火花，我開
    近去看，發現死者已不會動，我就報警，及叫救護車」；「（是否看到繩子打到
    死者或機車上？）有」、「（繩子打到哪裡？）我親眼看到繩子掃到機車，然後
    就跌倒了，因為她超越過我之後，我的車燈很亮，我看得很清楚」、「 (你的車
    速多少？）三、四十公里，因為當時沒有路燈，風很大，沒有下雨」、「（機車
    騎士為何跌倒？）我看到繩子飛在路上，繩子被死者壓住，救護車載走後，我把
    繩子放到旁邊，有把繩子放在花磚台上不要讓它再飛，我就等警察來」等語明確
    ；再經辯護人反詰問時亦結證稱：「（繩子有被死者壓住，是否確定？）我確定
    」、「（警訊為何說繩子沒有纏繞？）因為那時人已被救護車載走，所以我回答
    身上沒有繩子」（見原審卷第三十四至三十六頁)；嗣於本院又結證稱：「（你
    看到死者如何倒地？）我與死者同方向行進，因當天風很大，死者騎機車追過我
    。當時死者是因繩子打到她機車車把與車身的接合處而倒地，機車被繩子拌倒地
    發出火花。」、「（你看到時距離死者倒地有多遠？）一百公尺左右」、「（在
    這樣的距離且是在晚上七點多，你怎麼看的清楚？）因我車開的不快，且死者的
    機車有發出火花，所以我看得到」、「（當時有路燈？）颱風剛過風很大沒有路
    燈，當時是晚上七點多，路暗暗的，但機車有發出火花。」、「（你車及死者的
    機車都有開燈？）我車有開燈，但是否開的是遠燈或近燈我已忘記，死者是否有
    開燈我不知道」、「（以前稱有看到死者的身體壓住繩子的一端？）對」、「（
    另外一端之繩子是綁在樹上？）對」、「死者係躺在路上，然後被機車壓著？）
    對，她跌倒在路上，被機車壓住」等語。由以上證人甲○○之證詞發現諸多疑點
    ，首先，本件車禍發生時是晚上七點多，現場因颱風剛過，風很大又沒有路燈，
    路暗暗的，而證人甲○○尾隨在後距離死者約有一百公尺之遠，縱有開燈，是否
    能看清前方死者究如何倒地，已令人存疑？而證人甲○○於本院竟更證稱看到「
    當時死者是因繩子打到她機車車把與車身的接合處而倒地，機車被繩子拌倒地發
    出火花。」，惟按證人當時係位處死者後方約有一百公尺之遠，其要能看清死者
    前方已被死者身體遮住之「機車車把與車身的接合處」，衡情亦屬不可能；又證
    人甲○○於警詢時供稱死者當時身上或車上並未著繩子，但至原審審理時則證
    稱死者倒地後被機車壓住身體，繩子被死者身體壓住，直到死者被救護車載走，
    才把繩子放到旁邊花磚台上，於本院九十三年三月二十三日審理時仍堅稱繩子被
    死者身體壓住，直到死者被救護車載走等情不移，其前後所證目睹死者倒地後之
    情況已顯有不同。況由綁有系爭繩子之樹木一端算起至機車倒地位置距離共有二
    十點九公尺，有卷附道路交通事故調查報告表之現場圖可稽，並為製作該現場圖
    之警員戊○○到庭結證屬實，而該扣案之系爭繩子長度為十六點四三公尺，亦經
    本院當庭再勘測無誤，則證人甲○○前開所稱被害人機車係被繩索掃到而倒地，
    被害人被機車壓住，繩索一端壓在被害人身體下乙節，衡諸由綁有系爭繩子之樹
    木一端算起至機車倒地位置之距離共有二十點九公尺，而該繩索長度僅十六點四
    三公尺，實難想像該一端繫於樹木之繩子於掃到被害人機車後仍會被壓在被害人
    身體下？由是證人甲○○證詞之真實性已難令人置信。而經本院於九十三年五月
    四日進一步傳喚當時擔任本件救護之苖栗縣苑裡鎮消防隊員丙○○到庭查證，嗣
    於證人丙○○結證稱「我記得人沒有被機車壓住，繩子在空中飄，離地面大約是
    一個成年人成站姿到胸部的高度，離受傷者不會很遠」等情後，本院再質諸證人
    甲○○，其竟又改口稱「當天風很大，繩子事後會再飛起來，死者跌倒時有壓到
    繩子，但死者又翻了二、三圈，所以繩子會飛走。」，又與其先前所堅稱「死者
    倒地後被機車壓住身體，繩子被死者身體壓住，直到死者被救護車載走，才把繩
    子放到旁邊花磚台上」顯著不同，則證人甲○○指證目擊死者騎機車遭繩子拌倒
    之證詞，其憑信性自屬不足。更且依證人即警員戊○○於本院審理時證稱「大卡
    車停在機車倒地前面很遠的路邊，已超過機車行進方向是在往苑裡方向的路邊，
    離機車有一段距離，當時我沒有丈量長度，但最少有五十公尺遠」，證人甲○○
    亦自承「我約在一百公尺遠就看到死者機車跌倒起火花，我開近看到死者倒地都
    沒有起來，我開過他的機車後靠邊停下來，再打電話報警」、「我以自己的行動
    電話報警，我先打一一０電話叫救護車，救護車來載死者，再過一段約二十多分
    鐘警察才來，是另外一位路過騎機車者和我在那裡等警員。」、「（另外那位路
    過者是你停好車之後多久才過來？）我停好車走到死者旁邊時他就來了」，而證
    人己○○於原審證稱「我騎機車到那邊，我看到甲○○，他開貨車載著挖土機，
    我以為是我朋友，我去那邊，他已停下車子，在死者旁邊打電話，叫救護車，他
    車子停在後邊」、「我到的時候，我以為是我朋友，他說死者被繩子打到，我停
    好車，我看到繩子橫在路上在飄，我就去把它收起來，我塞在路邊的花磚台上，
    後來警察要我把繩子解下來，警察有帶回去」「沒有看到死者倒地前的情形，我
    到的時候，死者已經倒地了」 (見本院卷第六十四頁、原審卷第一五四、一五七
    頁、一五五頁)，足見死者倒地時應僅證人甲○○開車尾隨在後或正好在現場周
    圍附近，則證人甲○○與死者倒地時之道路狀況本有相當之關連性，則其所為之
    證詞究係陳述目擊死者騎車倒地之真正原因或誤認之原因，甚或僅係撇清自己與
    本件死者騎車倒地之責任，即均有可能，因之，在另一角度而言，其證詞與其本
    身存有相當程度之利害關係。從而，原審請法務部調查局對證人甲○○所為「當
    天被害人騎乘機車有遭被告所繫之繩索絆倒」及「當天渠有目睹被害人的機車遭
    繩索絆倒」等說詞，為測謊測試並無情緒波動反應，研判未說謊，至多或僅能認
    為證人甲○○並無為撇清自己與本件死者騎車倒地之責任，而故為說謊捏造不實
    證詞之可能而已；然以其證詞有如前所述諸多不合事理及前後不符之情形，仍無
    法排除有誤認或其他原因之可能性，自難執為被告不利之憑證。綜上，卷附之相
    驗筆錄、相驗屍體證明書、驗斷書、道路交通事故調查報告表與被害人之診斷書
    等，均僅能證明被害人柳淑惠係因人、車倒地，受有頭部外傷併顱內出血、心、
    肺衰竭等傷害，經送醫後不治死亡。而是否因被繩索絆倒被害人始人車倒地，則
    因警員戊○○與路人己○○均係於被害人倒地後始到達現場，其二人固不足為被
    告不利認定之依憑，而如前所述自稱目擊被害人倒地之證人甲○○之證詞，亦因
    前後證詞有諸多不合事理及前後不符之情形，亦不足為被告不利之憑據，因之，
    自難僅憑被害人倒地現場有被告用以驅趕飛鳥，在其之田地所綁設之繩子脫落或
    斷裂，即臆測被害人之倒地係因該繩子所絆倒，進而推定被告對被害人之死亡應
    負過失致死之責任。此外，復查無其他積極事證足認被告有過失致死犯行，從而
    ，依前開刑事訴訟法之規定與判例意旨，即應為被告無罪之認定，原審未予查明
    ，對被告論罪科刑，洵有違誤，檢察官上訴請求加重被告刑責即為無理由，被告
    執此指摘原判決不當則為有理由，應由本院將原判決撤銷，並改為被告無罪之諭
    知。
據上論結，應依刑事訴訟法第三百六十九條第一項前段、第三百六十四條、第三百零
一條第一項，判決如主文。
本案經檢察官乙○○到庭執行職務。
中      華      民      國      九十三   年       五      月    三十一  日
                                    臺灣高等法院臺中分院刑事第七庭
                                          審判長法  官  林  榮  龍
                                                法  官  江  錫  麟
                                                法  官  謝  說  容
右正本證明與原本無異。
不得上訴。
                                                書記官  陳  美  利
中      華      民      國      九十三   年       六      月     一     日
                                                                        Ｉ
